【裁判字號】    95,台上,4753
【裁判日期】    950830
【裁判案由】    違反毒品危害防制條例
【裁判全文】
最高法院刑事判決            九十五年度台上字第四七五三號
    上  訴  人  福建高等法院金門分院檢察署檢察官
    被      告  甲○○
                        號在.
                乙○○
                        在押.
上列上訴人因被告等違反毒品危害防制條例案件，不服福建高等
法院金門分院中華民國九十五年六月二十一日第二審更審判決（
九十四年度上重更(二)字第四號，起訴案號：福建金門地方法院檢
察署九十二年度偵字第二一五號），提起上訴，本院判決如下：
    主  文
原判決撤銷，發回福建高等法院金門分院。
    理  由
本件原判決認定林修哲（另案偵查）與辛振勝（另案審理）分別
基於自中國大陸運輸槍彈及第一級毒品海洛因（下稱海洛因）之
犯意，被告甲○○則基於幫助自大陸運輸海洛因進入台灣地區之
犯意，於民國九十二年四月底，甲○○、林修哲、乙○○共同商
討將原判決附表一、二所示之槍彈及毒品，由金門運送至澎湖轉
送台灣之事宜，甲○○心生疑懼，不願擔負運輸毒品、槍彈之風
險，乃將其所有金澎一號漁船出售予辛振勝，由辛振勝另僱人駕
駛該船，甲○○則介紹沈忠村予辛振勝，由辛振勝囑沈忠村 (另
行偵辦）自大陸運輸海洛因至金門。嗣於同年五月二十二日，辛
振勝通知甲○○以原判決附表二所示之第一級毒品海洛因已運抵
金門，甲○○乃於同日上午九時許前往金門縣金湖鎮料羅新村六
十一號住處，取出沈忠村藏放之海洛因十八塊後，攜至甲○○設
於金門縣金城鎮庵前十八之一號租屋處交予林修哲，林修哲再將
之藏匿於金城鎮藥井村附近之廢棄倉庫內。嗣林修哲將上開毒品
及原判決附表一所示，由不詳人士自大陸地區私運進口之槍枝、
子彈合併藏放於林修哲所有綠色旅行箱內，再於同月二十六日寄
放於金門縣金城鎮○○路八十八號不知情之蔡曉蓉所經營之「上
好檳榔攤」內，仍交由甲○○掌管，預備擇日自金門運往澎湖轉
運台灣。同日，被告乙○○前來金門欲向甲○○學習駕駛金澎一
號，因故未能學得。迄同月三十日十六時許，林修哲與乙○○及
不知情之周淑媛自台北搭機前來金門，共同前往「上好檳榔攤」
取出藏有槍彈及海洛因之綠色旅行箱，攜往金門縣金城鎮「金城
山莊」一二二號房內投宿。當晚，林修哲與乙○○打開旅行箱後
，以研磨機研磨攪拌葡萄糖及海洛因，再以湯匙分裝至夾鍊袋內
，以磅秤秤重，共分裝成十九包。其中十七包，共計淨重六千一
百九十九點九五公克，連同槍枝、子彈，仍藏放該綠色旅行箱內
。另二包海洛因，共淨重四百七十四點五○公克及分裝工具則另
藏放於林修哲所攜帶之WILSON藍色網球袋內。乙○○再將剩餘之
海洛因，分裝成三小包，共計淨重五十四點九公克，藏放在香菸
盒內，隨身攜帶。乙○○於翌（三十一）日下午二時許，將上開
藏放有毒品、槍枝及子彈之綠色旅行箱及網球袋攜至「上好檳榔
攤」內寄放。乙○○與周淑媛隨即前往尚義機場，欲搭機返台，
於通關時，為警查獲。甲○○嗣於同日下午五時許，前往「上好
檳榔攤」取走上開WILSON網球袋，攜至上開金城鎮藥井村廢棄倉
庫旁隱密樹林內藏放，仍經警循線查獲等情。因而撤銷第一審關
於被告等部分之不當判決，改判論處甲○○幫助運輸第一級毒品
；乙○○共同持有第一級毒品罪刑。固非無見。惟查：(一)判決不
適用法則或適用不當者，為違背法令；又判決不載理由或所載理
由矛盾者，其判決當然違背法令，刑事訴訟法第三百七十八條、
第三百七十九條第十四款分別定有明文。而懲治走私條例第二條
第一項之私運管制物品進口罪，必須自我國領域外，私運逾公告
數額之管制物品至我國領域內，始足當之；若自國內某地區，運
送已走私進口之管制物品至國內之另一地區者，應屬同條例第三
條第一項運送走私物品罪之範圍；另自大陸地區，私運逾公告數
額之管制物品進入台灣地區者，則應成立同條例第十二條、第二
條第一項之準走私罪。原判決事實及理由均認定甲○○基於幫助
辛振勝自大陸運輸海洛因進入台灣地區之犯意，介紹沈忠村予辛
振勝，由辛振勝囑沈忠村自大陸運輸海洛因至金門等情，則甲○
○幫助辛振勝自大陸地區走私海洛因至金門之犯行，當係犯懲治
走私條例第二條第一項、第十二條之私運走私物品罪之幫助犯，
而非同條例第三條第一項、第十二條運送走私物品罪之幫助犯。
然原判決於論罪科刑及引用法條時，均援引同條例第三條第一項
、第十二條之規定，顯有判決適用法則不當及理由矛盾之違法。
(二)刑法第二十八條所規定之正犯與從犯之區別，兼以主觀之犯意
及客觀之犯行為標準；而刑法上之幫助犯，固以幫助他人犯罪之
意思而參與犯罪構成要件以外之行為為要件。惟所謂以幫助他人
犯罪之意思而參與者，指其參與之原因，僅在助成他人犯罪之實
現者而言，倘以合同之意思而參加犯罪，即係以自己犯罪之意思
而參與，縱其所參與者為犯罪構成要件以外之行為，仍屬共同正
犯。又所謂參與犯罪構成要件以外之行為者，指其所參與者非直
接構成某種犯罪事實之內容，而僅係助成其犯罪事實實現之行為
之謂，苟已參與構成某種犯罪事實之一部，即屬分擔實施犯罪之
行為，雖僅以幫助他人犯罪之意思而參與，亦屬共同正犯。查甲
○○就事前如何與辛振勝、林修哲共同謀議，計畫將毒品、槍彈
自大陸運輸至澎湖等情，已據其自白在卷，原判決亦認其自白與
共同被告乙○○、證人周淑媛等人之供詞一致等情（原判決第四
、五頁）。則甲○○與辛振勝、林修哲就運輸毒品、槍彈行為，
似已有共同犯意之聯絡。迨辛振勝走私毒品至金門，將之置放於
沈忠村住處後，辛振勝另囑甲○○至沈忠村住處取出，交由林修
哲進一步處理，迨林修哲將槍械、毒品併置於旅行箱後，仍交由
甲○○掌管；嗣林修哲將毒品分裝後，甲○○又至檳榔攤取走裝
有部分毒品之網球袋（原判決事實第一項）。則就原判決所認定
之事實以言，甲○○亦已親自實施運輸毒品之構成要件行為，縱
其僅以幫助他人運輸毒品犯罪之意思而參與，自已該當於運輸第
一級毒品罪之共同正犯。原判決卻謂此部分屬於幫助運輸毒品（
即介紹沈忠村予辛振勝）之部分行為，不另成立運輸毒品罪名（
原判決第七頁），其前後立論不一，亦有判決適用法則不當及判
決理由矛盾之可議。(三)原判決主文諭知乙○○共同持有第一級毒
品，理由欄亦認定乙○○僅係犯非法持有第一級毒品罪（原判決
第十一頁）。然毒品危害防制條例第十一條第一項之非法持有第
一級毒品罪，其最重法定本刑為三年以下有期徒刑，原判決卻量
處乙○○有期徒刑七年，已逾法定最高刑度，另有判決適用法則
不當之違背法令。(四)按一行為而觸犯數罪名者，從一重處斷，修
正前刑法第五十五條前段定有明文。原判決既認乙○○係犯毒品
危害防制條例第十一條第一項之持有第一級毒品罪、槍砲彈藥刀
械管制管制條例第七條第四項未經許可持有衝鋒槍罪、修正前第
八條第四項未經許可運輸獵槍罪、第十二條第四項未經許可運輸
子彈罪。其以一行為而觸犯上開數罪名，為想像競合犯等語。但
持有第一級毒品罪，其法定最高刑度為有期徒刑三年；未經許可
持有衝鋒槍罪，其法定最高刑度則為有期徒刑十五年，比較結果
，應從重論以槍砲彈藥刀械管制條例第七條第四項之未經許可持
有衝鋒槍罪，始稱適法，詎原判決卻論以非法持有第一級毒品罪
，併有判決適用法則不當之違誤。檢察官上訴意旨指摘原判決違
法，尚非全無理由，應認原判決仍有發回更審之原因。
據上論結，應依刑事訴訟法第三百九十七條、第四百零一條，判
決如主文。
中    華    民    國  九十五  年    八    月   三十   日
                      最高法院刑事第二庭
                          審判長法官  紀  俊  乾
                                法官  黃  正  興
                                法官  陳  東  誥
                                法官  池  啟  明
                                法官  劉  介  民
      本件正本證明與原本無異
                                      書  記  官
中    華    民    國  九十五  年    九    月    一    日
                                                  Ｍ


司法院資訊處製作；財團法人民間司法改革基金會備份。
